【裁判字號】    88,自,63
【裁判日期】    891115
【裁判案由】    詐欺等
【裁判全文】
臺灣嘉義地方法院刑事判決                            八十八年度自字第六三號
    自  訴  人  丙○○
    自訴代理人  甲○○
    被      告  丁○
    選任辯護人  吳紹雄
右列被告因偽造文書等案件，經自訴人提起自訴，本院判決如左：
    主  文
丁○無罪。
    理  由
一、自訴意旨略以：被告丁○於民國八十八年六月二十五日與自訴人丙○○就自訴人
    所有位於嘉義縣朴子市○○○段大葛小段地號０四九八之０００一號與地號０四
    九八之０００二號持分二分之一之二筆土地（下稱系爭土地），雙方簽立買賣契
    約，由自訴人以每坪新臺幣（下同）四萬元之價格出賣予被告，買賣價金為九百
    二十二萬六千二百五十元，並由被告建造一棟造價四百萬元之房屋交予自訴人。
    詎被告於雙方簽約後，竟偽刻自訴人之印章，並就系爭土地之買賣，另偽造一份
    買賣價金為一千一百五十三萬元之買賣契約（下簡稱系爭契約），被告將其所偽
    刻之自訴人印章蓋於系爭契約之出賣人處，偽造印文，又在該契約之出賣人處偽
    簽自訴人之簽名，而偽造自訴人之簽名，致生損害於自訴人，因認被告涉有偽造
    私文書與偽造印文、署押等罪嫌云云。
二、按犯罪事實應依證據認定之，無證據不得推定其犯罪事實；不能證明被告犯罪者
    ，應諭知無罪之判決，刑事訴訟法第一百五十四條、第三百零一條第一項分別定
    有明文。次按認定不利於被告之事實，須依積極證據，苟積極證據不足為不利於
    被告事實之認定時，即應為有利於被告之認定，更不必有何有利之證據；認定犯
    罪事實所憑之證據，雖不以直接證據為限，間接證據亦包括在內，然而無論直接
    或間接證據，其為訴訟上之證明，須於通常一般之人均不致有所懷疑，而得確信
    為真實之程度者，始得據為有罪之認定，倘其證明尚未達於此一程度，而有合理
    性懷疑存在時，即不得遽為被告犯罪之認定（最高法院三十年上字第八一六號、
    七十六年台上字第四九八六號判例意旨參照）。
三、本件自訴人認被告涉有偽造印章、署押及偽造私文書罪嫌，無非係以系爭土地有
    二份金額不同之買賣契約存在，而其僅簽立買賣金額為九百二十二萬六千二百五
    十元之買賣契約，其對金額為一千一百五十三萬元之系爭契約並不知情為依據。
    訊據被告固坦承就系爭土地買賣存有二份金額不同買賣契約之事實，並有不動產
    買賣契約影本二份在卷可稽，惟矢口否認有何偽造私文書與偽造印章、印文、署
    押與偽造私文書之犯行，並辯稱：其原與自訴人就系爭土地簽立一份價金為九百
    二十二萬六千二百五十元之買賣契約，但因其要以系爭土地與證人乙○○合建房
    屋，為使系爭土地之買賣價格能提高，另外請朋友涂昆秀繕打一份買賣價金為一
    千一百五十三萬元之系爭土地之買賣契約，並由其交給自訴人，隔日自訴人將該
    契約交還時，該契約出賣人處便已簽有自訴人之姓名，並蓋有自訴人之印章，其
    並未偽造自訴人之印章、印文、署押與偽造私文書等語。經查，自訴人與被告就
    系爭土地存有二份買賣金額不同之買賣契約之情，已如前述，惟自訴人就系爭契
    約僅能提出契約影本為證；且被告復供稱：系爭契約為案外人即其朋友涂昆秀所
    繕打，系爭契約之原本放在案外人涂昆秀處，案外人涂昆秀已過世，原本無法找
    到等語；而本院命自訴人與被告當庭書寫自訴人之姓名「丙○○」十次附卷（見
    第八四、八五頁），以肉眼與卷附系爭契約影本上出賣人「丙○○」簽名互核比
    對之結果，系爭契約書影本上「丙○○」之簽名筆跡雖與自訴人當庭之簽名筆跡
    未盡相似，然亦與被告當庭所為之「丙○○」簽名筆跡不同。本件自訴人既無法
    提供未能提出系爭契約之原本供本院送請相關單位鑑定契約上自訴人之簽名是否
    為被告所偽造，本院亦無從查之系爭契約原本現存放於何處？是否業已滅失？而
    由被告當庭所書寫之「丙○○」之簽名筆跡，本院亦無法認定與系爭契約影本出
    賣人處之「丙○○」簽名筆跡相同，自難僅因未能確定系爭契約書影本上「丙○
    ○」之簽名筆跡係自訴人所親簽，即遽謂系爭契約上之簽名為被告所偽簽。是本
    件顯無積極證據足認被告涉有自訴人所指之上開偽造印章、印文、署押與偽造私
    文書之犯行。次查，自訴人於八十八年七月十六日，曾以存證信函要求被告拿出
    系爭土地轉賣所獲得之利潤與其均分，並於該存證信函中表示，自訴人與被告雙
    方在簽訂買賣契約時，曾口頭約定，日後被告轉賣系爭土地，獲有較高價錢時，
    其差額由自訴人與被告均分，此有存證信函一紙在卷足憑（見第三十頁），顯見
    自訴人對被告欲將系爭土地以較高之金額轉賣，非不知情。而證人乙○○亦證稱
    ：被告欲與其合建時，所提出之系爭土地買賣契約書，確實為卷附之一千一百五
    十三萬元之系爭契約等語，足見系爭契約簽立之目的確實在使與被告合建之證人
    乙○○能以較高之金額購買系爭土地。另參酌被告與自訴人就系爭土地原於八十
    七年十二月十一日已成立一買賣契約，此為自訴人與被告所不爭，並有不動產買
    賣合約書影本一份在卷可查，可見被告與自訴人就系爭土地之買賣，並非如自訴
    人所稱，僅立有一份買賣契約而已。從而，被告所為其與自訴人為使系爭土地以
    較高之金額轉賣，故另請案外人涂昆秀另外繕打買賣金額較高之系爭契約，交由
    自訴人簽名、蓋章之辯解，非無可採。本件自訴人既無法提出確切之積極證據供
    本院調查，以明確指訴被告涉有偽造印章、印文、署押與偽造私文書之犯行，而
    由其他間接證據，本院亦無法推得被告有自訴人所指之上開犯行，而被告所為之
    辯解又非無可採，此外，復查無其他積極證據足資證明被告確有自訴人所指之偽
    造印章、印文、署押與偽造私文書之犯行，揆諸前開說明，應認不能證明被告犯
    罪，爰諭知無罪之判決。
四、另按告訴或請求乃論之罪，自訴人於第一審辯論終結前得撤回其自訴，刑事訴訟
    法第三百二十五條第一項定有明文。又於直系血親、配偶、同財共居親屬之間或
    其他五親等內血親或三親等內姻親之間，犯刑法第三十二章之詐欺背信及重利罪
    者，須告訴乃論，此觀之刑法第三百四十三條準用同法第三百二十四條第二項之
    規定甚明。經查：自訴人係被告之胞弟，與被告間為二親等之旁系血親關係，此
    業經自訴人於本院審理時指述在卷，為被告所不否認，並經本院核閱被告與自訴
    人之身分證件屬實，是本件自訴人自訴被告涉犯刑法第三百三十九條第一項之詐
    欺取財罪，依上開刑法第三百四十三條準用同法第三百二十四條第二項之規定，
    須告訴乃論，嗣自訴人因其業與被告達成民事和解，具狀撤回本件自訴，此有和
    解書影本一份及撤回自訴狀一份在卷可查。依據上開說明，本件自訴有關詐欺取
    財之部分係告訴乃論之罪，自訴人撤回自訴，應屬合法，而本件自訴人既已撤回
    對被告詐欺取財部分之自訴，此部分之訴訟關係業已不存在，本院對此自無庸另
    加裁判，附此敘明。
據上論斷，應依刑事訴訟法第三百零一條第一項，判決如主文。
中      華      民      國    八十九    年     十一     月    十五      日
                          臺灣嘉義地方法院刑事第三庭
                                法  官  林  坤  志
右正本證明與原本無異。
如不服本判決，應於判決送達後十日內向本院提出上訴狀( 應附繕本 )。
中    華    民    國     八十九       年    十一    月     十六       日
                                書記官  李  子  英


司法院資訊處製作；財團法人民間司法改革基金會備份。
